臺灣臺南地方法院民事判決　　　　　　　 95年度訴字第360號
原　　　告　丙○○
訴訟代理人　邱玲子律師
被　　　告　乙○○
被　　　告　甲○○
被　　　告　丁○○
　　　　　　　　　　　　4號
右當事人間請求分割共有物事件，本院於民國96年7月4日言詞辯
論終結，判決如左：
    主      文
兩造共有坐落台南市○○區○○段5、5-2、5-4地號土地，合併
分割方法為如附圖一所示編號5及同段5-2地號面積合計477.11平
方公尺分歸原告取得，編號5-A001面積477.12平方公尺分歸被告
甲○○取得，編號5-A002面積477.12平方公尺分歸被告乙○○取
得，編號5-A003及同段5-4地號面積合計477.11平方公尺分歸被
告丁○○取得。
兩造共有坐落台南市○○區○○段6地號土地，分割方法為如附
圖一所示編號6面積301.5平方公尺分歸原告取得，編號6-A001面
積603.02平方公尺分歸被告甲○○取得，編號6-A002面積301.51
平方公尺分歸被告乙○○取得。
原告其餘之訴駁回。
訴訟費用其中百分之三十由原告負擔；另其中百分之四十二由兩
造各按四分之一比例負擔；餘百分之二十八由原告及被告乙○○
各負擔四分之一，被告甲○○負擔二分之一。
    事實及理由
一、被告甲○○無正當理由未於最後言詞辯論期日到場，核無民
    事訴訟法第三百八十六條各款所列情形，爰依原告聲請，由
    其一造辯論而為判決。
二、原告主張：
（一）坐落台南市○○區○○段6及6-1地號土地由原告及被告乙○○、甲○○三人所共有，另同段5、5-1、5-2、5-3、
      5-4地號土地則由兩造所共有，應有部分如附表所示，上
      開土地均無使用目的不能分割或契約訂有不分割之期限等
      情形，原告為管理及使用方便起見，擬予分割。
（二）斟酌訟爭土地各共有人之應有部分、道路位置及使用現況
      等因素，認將同段6、6-1地號合併分割，同段5、5-1 至
      5-4地號合併分割，即如台南市安南地政事務所96年2月7
      日土地複丈成果圖（即附圖二）所示之分割方案應屬妥適
      ，蓋依該方案，不僅被告乙○○、丁○○對於共有系爭地
      目分別為建、原之土地，均能依伊等各自應有部分之比例
      分配土地外，原告及被告乙○○、甲○○分得之東面地目
      為建之土地均可與西面地目為原、土地相臨，而能合併使
      用，以盡地利之用，且同段7、7-1至-6土地業經原告同意
      於訴訟進行中請求撤回分割，亦解決對外通行問題，被告
      甲○○亦同意原告方案。
（三）至於被告乙○○、丁○○雖不同意將6-1、5-1、5-3地號
      土地納入合併分割，惟上開土地乃逕為分割而來，共有人
      係以成立一共有關係之意思而共有，本不須經全體共有人
      同意即可合併分割。
（四）爰請求分割為如附圖二所示（撤回同段7、7-1至-6地號土
      地之分割）。
三、被告甲○○同意原告方案，另被告乙○○、丁○○主張：不
    同意將不同意將6-1、5-1、5-3地號土地納入合併分割，因
    該等土地已被劃設為都市○○道路用地，與其餘土地使用分
    區不同，共有人並未以同一共有關係之意思而共有，至於同
    段5、5-2、5-4地號土地則同意合併分割，爰提出如附圖一
    所示分割方案，對各共有人均較公平，且主張以抽籤決定各
    該分得部分等語。
四、兩造不爭執之事實：
（一）兩造共有系爭5、5-1、5-2、5-3、5-4地號土地及原告、
      被告乙○○、甲○○共有6、6-1地號土地，其地目、面積
      、各共有人應有部分為如附表所示。
（二）同段5-1至-4、6-1地號為空地（非道路使用）、系爭5、6
      6-1地號土地東邊、南邊面臨道路，西臨同段7、7-1、7-2
      、7- 3、7-4、7-5、7-6等土地，現況為水溝（地下為溝
      渠，上面水泥覆蓋，目前未作其他使用），5、6地號土地
      上有5棟磚造房屋，分別為共有人甲○○、乙○○居住使
      用（詳如勘驗附圖即本院卷16頁、安南地政函即本院卷97
      頁））
（三）同段5-1、5-3、6-1地號都市計畫使用分區○道路用地，
      其餘系爭土地為住宅區（台南市政府函，見本院卷96頁）
      。
（四）同段6、6-1地號原為1筆土地，6-1地號係於93年12月21日
      自6地號逕為分割而來，5、5-1、5-2、5-3、5-4地號原為
      1 筆土地，5-1、5-2、5-3、5-4地號係於同日自5地號逕
      為分割而來。6、6-1、5、5-1、5-2、5-3、5-4地號96年1
      月公告現值均為每平方公尺5,200元。
（五）依台南市安南區地政事務所函示，土地屬不同使用分區依
      地籍測量實施規則第224條、225條之1，不得辦理合併複
      丈（見本院卷165頁）。
（六）同段5-1、5-3、6-1地號，兩造均不請求單獨分割。
五、兩造爭執點：
（一）同段5-1、5-3、6-1地號使用分區與其他土地不同，於部
      分共有人明示反對合併分割情形下，是否適合合併分割？
（二）兩造所提出之分割方案，以何者較為公平妥適？
六、本院認為：
（一）按分割共有物之訴，係就同一共有關係之共有物，予以分
      割，使共有人各就共有物之一部分單獨取得所有權之形成
      訴訟。故數共有物，除依其性質及其共有人與應有部分均
      相同，並經共有人全體同意者外，尚難認其得為合併分割
     （最高法院85台上字第2959號判決參照）。本件原告主張將
      兩造共有之系爭5、5-1、5-2、5-3、5-4地號土地合併分
      割，另將原告、被告乙○○、甲○○共有之同段6、6-1地
      號土地合併分割，惟被告乙○○、丁○○明示反對將已劃
      設都市○○道路用地之5-1、5-3、6-1地號等3筆土地納入
      合併分割之列，則法院自不得任意予以合併或將其中某筆
      土地全部分與共有人之一人，以符合一物一權之原則。雖
      原告主張：上開5-1、5-3及6-1地號等土地原各與5地號及
      6 地號土地屬同一筆，乃逕為分割而來，共有人係以成立
      一共有關係之意思而共有，不須經全體共有人同意即可合
      併分割等語。惟查，上開5-1、5-3及6-1地號等土地固因
      編定為都市○○道路預定地，而分別自同段5、6地號逕為
      分割而出，然同筆其餘逕為分割之土地均為住宅區，為建
      築用地，足見使用目的及限制已有不同，價值自有軒輊。
      況被告乙○○、丁○○於訴訟進行中始終表示使用分區不
      同，價值懸殊，已非基於同一共有關係之意思而共有，道
      路預定地土地，不應列入合併分割或分給某一人單獨所有
      ，應維持現狀由全體共有人保持共有等詞，此時，各共有
      人是否仍係以保持原一共有關係之意思而共有同段5或6地
      號土地，已非無疑。原告復未能舉證證明共有人確仍係以
      保持原一共有關係之意思而共有該等土地，本院自難遽予
      將已劃為道路用地之5-1、5-3及6-1地號土地納入合併分
      割。是原告主張將合併分割之方案（附圖二），尚難憑採
      。另雖同段5-1、5-3及6-1地號土地不納入合併分割方案
      ，然其餘5、5-2、5-4地號土地，使用分區均相同，兩造
      均同意合併分割，且依5-2、5-4地號地形均呈三角形，實
      係因使用分區之劃分逕為分割而出，如予單獨分割，不僅
      造成土地細分，且共有人分得之地形亦非無法完整，且無
      法與5地號土地合併利用，實有礙土地經濟效用，故仍尊
      重當事人意願將5、5-2、5-4地號土地予以合併分割。
（二）經本院履勘現場結果，系爭5-1至-4、6-1地號為空地（非
      道路使用）、系爭5、6 6-1地號土地東邊、南邊面臨道路
      ，西臨同段7、7-1、7-2、7- 3、7-4、7-5、7-6等土地，
      現況為水溝（地下為溝渠，上面水泥覆蓋，目前未作其他
      使用），5、6 地號土地上有5棟磚造房屋，分別為共有人
      甲○○、乙○○居住使用，有勘驗筆錄暨附圖在卷可稽，
      參以被告乙○○、丁○○所提出之5、5-2、5-4、6地號土
      地分割方案（如附圖一），各共有人分得部分均可面臨東
      邊或南邊道路，且均可利用兩造均同意繼續保持共有之同
      段7、7 -1至-6地號土地對外通行，除5-4、5-2地號土地
      本身即屬三角形外，其餘分割後各部分地形亦相當平均及
      方正，且可與相鄰之6地號土地合併利用，又系爭土地上
      僅有被告乙○○、甲○○居住使用，依兩造所提出之分割
      方案均會拆除現住房屋，故為公平及長久利用之考量，應
      堪認係較為妥適之方案，爰判決依如附圖一所示之分割方
      法分割。至於同段5-1、5-3、6-1地號土地，經本院闡明
      後，因兩造均表示不主張將該3筆土地「單獨」逐筆分割
      ，原告仍主張將該3筆土地合併分割，洵不可採，爰就該3
      筆土地請求分割部分予以駁回。。
七、本件係因共有物分割涉訟，由敗訴之原告負擔訴訟費用顯失
    公平，惟因原告訴訟進行中撤回一部及就上開同段5-1、5-3
    、6-1地號土地部分敗訴，該部分訴訟費用應由原告負擔，
    （即百分之30部分），其餘應由本件勝訴之被告負擔一部訴
    訟費用，諭知兩造分別負擔本件訴訟費用如主文第三項所示
    。
八、據上論結，本件原告之訴為有理由，依民事訴訟法第78條、
    第80條之1、第85第1項但書，判決如主文。
中　　華　　民　　國　　96　　年　　7 　　月　　18　　日
                  民事第一庭    法　官　蔡雅惠
以上正本係照原本作成
如對本判決上訴，須於判決送達後20日內向本院提出上訴狀
中　　華　　民　　國　　96　　年　　7 　　月　　18　　日
                                書記官　詹書瑋
